【裁判字號】    99,上易,382
【裁判日期】    990630
【裁判案由】    塗銷抵押權登記
【裁判全文】
臺灣高等法院民事判決                 99年度上易字第382號
上  訴  人  己○○
            癸○○
            壬○○
            辛○○
共      同
訴訟代理人  陳正磊律師
複  代理人  庚○○
被  上訴人  戊○○  已於民國.
            乙○○
            甲○○
            丙○○
            丁○○
上列當事人間塗銷抵押權登記事件，上訴人對於中華民國99年3
月2日臺灣臺北地方法院98年度審訴字第4747號第一審判決提起
上訴，本院判決如下：
    主      文
原判決關於駁回上訴人確認被上訴人之被繼承人林雪玉就上訴人
所有坐落臺北市○○區○○段4小段131及174地號土地應有部分
735/70560之所有權，於76年1月7日設定登記抵押權所擔保之新
臺幣150萬元債權之請求權不存在之訴部分廢棄，發回臺灣臺北
地方法院。
    事實及理由
一按第一審之訴訟程序有重大之瑕疵者，第二審法院得廢棄原判
  決，而將該事件發回原法院，但以因維持審級制度認為必要時
  為限；前項情形，應予當事人陳述意見之機會，如兩造同意願
  由第二審法院就該事件為裁判者，應自為判決；第451條第1項
  判決，得不經言詞辯論為之，民事訴訟法第451條第1 項、第2
  項、第453 條分別定有明文。又繼承人有數人時，在分割遺產
  前，各繼承人對於遺產全部為公同共有；公同共有人之權利義
  務，依其公同關係所由規定之法律或契約定之；公同共有物之
  處分及其他之權利行使，除法律另有規定外，應得公同共有人
  全體之同意，民法第1151條、第828條第1項、第3 項分別定有
  明文。而以公同共有之財產為訴訟標的者，其法律關係之性質
  既須合一確定，故非由公同共有人全體或得其他公同共有人全
  體之同意起訴或被訴，則於當事人之適格即有欠缺（最高法院
  41年台上字第170 號判例參照）。是請求對公同共有之遺產為
  處分，其訴訟標的，對於繼承人全體，必須合一確定，倘未列
  繼承人全體為當事人，自屬當事人不適格，而抵押權為財產權
  ，塗銷抵押權登記為使權利消滅之處分行為（民法第758 條參
  照），數繼承人因繼承取得抵押權，於分割遺產前，抵押權自
  屬繼承人公同共有，非得公同共有人全體之同意不得為之。
二上訴人主張：上訴人之被繼承人葉正端於民國76年1月7日曾以
  其所有坐落臺北市○○區○○段4小段131及174 地號土地應有
  部分735/70560 之所有權（下稱系爭土地），設定抵押權（下
  稱系爭抵押權）予被上訴人之被繼承人林雪玉，約定擔保債權
  金額為新臺幣（下同）150萬元，存續期間自76年1 月6日起至
  77年1月5日止，債務清償期為77年1月5日（下稱系爭債權），
  嗣葉正端於87年8 月14日死亡，上訴人為其繼承人，而被上訴
  人就系爭債權之請求權因15年不行使，已於92年1月5日罹於時
  效而不存在，此部分如不予確認，則系爭抵押權得否塗銷登記
  將陷於不安之狀態，為確保塗銷登記，及免除地政機關處理上
  之疑慮，自有確認被上訴人就系爭債權之請求權不存在之必要
  。又林雪玉於94年2 月10日死亡，而系爭債權之清償期係於其
  生前屆至，並無因繼承而發生時效中斷之情事，被上訴人為林
  雪玉之繼承人，且未拋棄繼承，被上訴人之被繼承人林雪玉就
  系爭債權之請求權自不存在等語（上訴人於原審聲明求為：(一)
  確認被上訴人之被繼承人林雪玉就系爭債權之請求權不存在；
  (二)被上訴人應將系爭抵押權，以被上訴人為權利人而辦理繼承
  登記後，再將系爭抵押權予以塗銷之判決。原審判命被上訴人
  應將系爭抵押權，以被上訴人為權利人而辦理繼承登記後，再
  將系爭抵押權予以塗銷，而駁回上訴人其餘之訴；被上訴人就
  其敗訴部分未聲明不服，上訴人則就其敗訴部分提起上訴，本
  院僅就此部分予以審理）。並上訴聲明：(一)原判決不利於上訴
  人部分廢棄；(二)確認被上訴人之被繼承人林雪玉就系爭債權之
  請求權不存在。
三上訴人主張本件請求係行使其對被上訴人之被繼承人林雪玉之
  權利，而林雪玉於94年2 月10日死亡，被上訴人為林雪玉之繼
  承人，且未拋棄繼承，系爭債權及抵押權由被上訴人全體共同
  繼承等情，業據其提出土地登記謄本、繼承系統表、戶籍謄本
  、原法院家事法庭通知等件為證（見原審卷第11至32頁）。惟
  查被上訴人戊○○於98年8 月21日本件訴訟繫屬前之85年10月
  17日即已死亡，有上訴人提出之戶籍謄本附卷可稽（見本院卷
  第85頁），上訴人於原審提起本件訴訟逕列無當事人能力之戊
  ○○為對造當事人（被告），原審原應以被上訴人戊○○無當
  事人能力，認上訴人該部分之訴為不合法，以裁定駁回之。又
  上訴人於原審係起訴請求被上訴人將系爭抵押權，以被上訴人
  為權利人而辦理繼承登記後，再將系爭抵押權予以塗銷，而應
  負塗銷系爭抵押權之義務者，為林雪玉之全體繼承人，苟未以
  林雪玉之全體繼承人為共同被告，揆諸前揭判例意旨，其當事
  人之適格即有欠缺，況上訴人在原審既列被上訴人全體為被告
  ，本件訴訟標的對於被上訴人全體（包括被上訴人戊○○）亦
  有合一確定之必要，但因被上訴人戊○○業已死亡，而喪失當
  事人能力，上訴人又未列其繼承人為當事人，致上訴人就此部
  分之訴為不合法，其當事人適格自有欠缺（最高法院70年台上
  字第2846號判例意旨參照）。乃原審未依職權調查，逕依上訴
  人之聲請，依其一造言詞辯論而對已死亡之被上訴人戊○○為
  實體之判決，其訴訟程序實有重大之瑕疵，基此所為之判決，
  自屬違背法令。而上訴人經本院訊問後，迄未表示同意由本院
  裁判（見本院卷第99頁筆錄），被上訴人戊○○又已死亡，為
  維持審級制度，自有發回原審法院更為裁判之必要。爰不經言
  詞辯論，將原判決關於駁回上訴人確認系爭債權之請求權不存
  在之訴部分廢棄，發回原審法院重行審理，以符法制。
四據上論結，本件上訴為有理由。依民事訴訟法第451條第1項、
  第453條，判決如主文。
中    華    民    國    99    年    6    月    30     日
                    民事第十二庭
                        審判長法  官  陳駿璧
                              法  官  李媛媛
                              法  官  李昆曄
正本係照原本作成。
不得上訴。
中    華    民    國    99    年    6     月    30    日
                              書記官  莊昭樹

司法院資訊處製作；財團法人民間司法改革基金會備份。
